臺灣高等法院臺中分院民事判決
110年度重上字第100號
上  訴  人  吳銘峻  
            吳見中  
共      同
訴訟代理人  林玲珠律師
被  上訴人  王清忠  
訴訟代理人  詹漢山律師
複  代理人  薛逢逸律師
上列當事人間請求損害賠償事件，上訴人對於中華民國108年7月
30日臺灣臺中地方法院107年度附民字第548號第一審刑事附帶民
事判決提起上訴，經本院刑事庭裁定移送前來（108年度重附民
上字第291號），本院於民國110年9月22日言詞辯論終結，判決
如下：
    主      文
原判決廢棄。
被上訴人應各給付上訴人吳銘峻、吳見中新臺幣陸佰萬元，及均
自民國一０三年七月十四日起，至清償日止，按年息百分之五計
算之利息。
第一、二審訴訟費用均由被上訴人負擔。
本判決所命給付，於上訴人分別以新臺幣貳佰萬元供被上訴人擔
保後得假執行，但被上訴人如各以每人新臺幣陸佰萬元預供上訴
人擔保，得免為假執行。
    事實及理由
甲、程序事項
    上訴人就本件請求之利息原主張自民國103年7月12日起算  
    ，後減縮自同年月14日即下述所交予被上訴人各新臺幣（  
    下同）各600萬元支票提示兌領日起算，核與民事訴訟法第 
     446條第1項但書、第255條第1項但書第3款所定，並無不合
      ，應予准許，先予敘明。
乙、實體方面
壹、上訴人主張：
一、被上訴人為「○○堂生物科技製藥股份有限公司」（下稱○○堂
    公司）等公司之董事長及總裁，其與訴外人王○峰、王○達均
    明知其就下述另案刑事判決附表（下稱附表）所示房地及所
    屬社區（下稱甲社區）其餘房地並無何所有權，亦未向甲社
    區共28戶所有權人○科國際資產管理股份有限公司（下稱○科
    公司）購得房地，竟共同於102年底、103年初間，推由王○
    峰、王○達先向不知情之訴外人李○安、林○順佯稱：被上訴
    人已取得附表20戶房地所有權，預計收購其餘房地進行全面
    整修後，以每戶約3千萬元轉售，現釋出10戶供人投資，以6
    00萬元為1單位，日後可選擇以600萬元為自備款認購1戶或
    領回1千萬元云云，邀其等投資。伊等經李○安2人轉知後，
    即找林○順瞭解內情，林○順表示曾前去甲社區看過故決定投
    資等詞，伊等即偕同李○安於103年7月9日至○○堂公司辦公室
    向被上訴人確認，其仍宣稱上情，致伊等誤信為真，允各投
    資1單位600萬元，並選擇於8個月後（即104年3月）領回1千
    萬元，而當場各交付金額600萬元支票1紙（發票日均為103
    年7月12日，票號分別為EA0000000號、EA0000000號）予其
    簽收，其則交付發票人為○達生物科技股份有限公司（下稱○
    達公司）、發票日104年3月12日，金額各為1千萬元之支票2
    張（支票號碼PNA0000000、PNA0000000號，下稱系爭支票）
    予伊等，作為將來發還伊等投資之本利。詎其取得伊等款項
    後，並未用以投資甲社區開發，嗣透過李○安要求伊等暫緩
    兌領系爭支票，伊等察覺有異，經查始知其名下並無任何甲
    社區房地所有權，且於104年9月10日提示系爭支票未獲，被
    上訴人並拒不退款，始知受騙，其本件所為，業經本院刑事
    庭以108年度上易字第1268號刑事判決（下稱刑事另案）認
    其係犯三人以上共同詐欺取財罪，伊等自得依民法第184條
    第1項前段、第2項、第179條等規定，請求其給付賠償或返
    還不當利得。
二、雖其另稱已將兩張500萬元支票交由訴外人陳○清轉交王○達
    返還伊等云云，惟此與事實不符，伊等並未委任該2人收取
    ，該票也非伊等提兌，且參刑事另案109年10月27日準備程
    序中勘驗104年11月27日之錄音光碟可知，其交付陳○清之2
    紙支票係為借款予王○達，與退還伊等投資款無關等語。
貳、被上訴人則以：本件係兩造等人合資購買甲社區房地，推由
    伊出面與○科公司洽商未果，否認有侵權行為，伊已對刑事
    另案判決提起上訴。又上訴人係經由王○達牽線投資，伊因
    王○達表示其等不願繼續投資，乃開立系爭支票後由陳○清代
    其等簽收，系爭支票亦已兌現，亦無不當得利，此部分有陳
    ○清於臺灣臺中地方檢察署（下稱臺中地檢署）105年度他字
    第2388號之證詞可參等詞，資為抗辯。
參、原審法院審理後，因刑事另案一審判決被上訴人無罪，判決
    駁回上訴人之附帶民事訴訟，上訴人不服，提起上訴，上訴
    聲明為：原判決廢棄；被上訴人應給付伊等各600萬元及自1
    03年7月14日起至清償日止，按年息5%計算之利息。被上訴
    人答辯聲明為：上訴駁回。
肆、本院之判斷：
一、下列事實為兩造所不爭執，堪信為真實：
（一）被上訴人為○○堂公司等公司之董事長及總裁，上訴人2人
      於103年7月9日，曾偕同吳銘峻之妻莊○燕、吳見中之父吳
      ○信與李○安，至○○堂公司辦公室內與被上訴人會面洽談本
      件投資事宜，其2人當場交付由吳○信所簽發金額各為600
      萬元之支票2張（發票日均為103年7月12日，支票號碼分
      別為EA0000000號、EA0000000號）予被上訴人收受（本院
      卷64頁），被上訴人則交付其2人發票人為○達公司、發票
      日104年3月12日、票號PNA0000000、PNA0000000號、金額
      均為1千萬元之系爭支票各1紙，以作為將來發還其2人之
      投資本利。
（二）被上訴人另交付陳○清面額500萬元支票2紙，分別於104年
      5月26日、同年5月19日在王○達所有華南商業銀行帳戶及
      與王○達有資金往來之林○津所有第一商業銀行路竹分行帳
      戶兌現（刑事另案偵續卷二2至53頁、刑事另案判決11頁
      ）。
（三）上訴人就本件對被上訴人所提詐欺告訴案件，經臺中地檢
      署檢察官以106年度偵續字第46號提起公訴，先為原法院
      刑事庭以107年度易字第937號刑事判決被上訴人無罪，上
      訴人聲請檢察官上訴，經本院刑事庭以刑事另案決改判被
      上訴人犯三人以上共同詐欺取財罪，處有期徒刑2年6月，
      被上訴人對此提起上訴，現由最高法院審理中。
（四）被上訴人並未取得甲社區任何房地之所有權，也未與○科
      公司負責人就甲社區房地產權達成買賣合意，其實際上並
      未出資購買甲社區房地產權。　　　　　　　
二、上訴人指被上訴人假投資甲社區房地之名行詐騙之實，爰依
    前揭規定，請求其返還投資款本息等語；被上訴人則否認詐
    騙，並以其業經由陳○清轉交王○達500萬元支票2紙返還其等
    投資款等詞置辯。是本件兩造之所爭，在於被上訴人上開所
    為，是否係詐騙上訴人？上訴人依民法第184條第1項前段、
    第2項、第179條等規定，請求被上訴人給付各600萬元本息
    ，是否有據?被上訴人交付陳○清之2紙支票，是否對上訴人
    生清償效力？
三、按當事人主張有利於己之事實，就其事實有舉證之責任，民
    事訴訟法第277條前段定有明文；倘原告對於自己主張之事
    實已盡證明之責後，被告對其主張，如抗辯其不實並提出反
    對之主張者，則被告對其反對之主張，亦應負證明之責，此
    為舉證責任分擔之原則（最高法院18年上字第2855號判決意
    旨參照）。
四、查上訴人就所稱基於聽聞被上訴人等人上開在外宣稱之詞，
    經於前述時間至被上訴人公司向其確認，在其進一步說明下
    ，當場交付600萬元支票各1紙予其收受，上訴人並取得其所
    交系爭1千萬元支票各1紙，伊等所交支票已經被上訴人等人
    提示兌現，惟伊等所取得之系爭支票提示後卻遭退票，經查
    證後，始知被上訴人自始實未取得甲社區任何房地等情，業
    在所提告訴之刑事另案中提出所交付支票影本等件（本院卷
    11頁）為證，核與證人李○安在刑事程序證述：被上訴人確
    有於上開時地向其與上訴人說明前述投資之說詞，並宣稱日
    後可選擇買下房地或取回1千萬元等語（本院卷12頁），情
    節大致相符；被上訴人亦未否認其確有於上開時、地與上訴
    人會面而收受其等所各交之600萬元支票1紙，並相對交付系
    爭1千萬元支票各1紙以為回應，且其實際上並未取得甲社區
    任何房地等事實（同卷10頁）；而其本件所為，業經本院刑
    事庭調查審理後，認以其係犯三人以上共同詐欺取財罪，而
    判處有期徒刑2年6月，有刑事另案判決書在卷可參，雖其對
    此上訴而未確定，然基於刑事訴訟法第499條第1項、第500
    條前段等規定之意旨，刑事附帶民事訴訟程序與刑事程序之
    證據共通，避免重覆調查，並應以刑事訴訟判決所認定之事
    實為據等精神，自得為本件事實認定之佐憑；復考被上訴人
    事實上既未取得甲社區任何房地，即無逕以上開投資名義，
    或容任其弟等人在外狎此為名，輕率招引不明其情之人向其
    等投資之理；而其在向上訴人收取上開款項後，實際上亦未
    能達成其收購甲社區任何房地之誇口，遑論重新整理後脫手
    以謀利，衡情，自當立即退還已收但尚未用以投資之款項，
    惟其竟秘而不宣，經上訴人向其明確表達退款、甚為此提告
    之情況下，猶藉詞推託，無意返還，難認上訴人就此指其詐
    騙無據。
五、次查被上訴人在向上訴人收取上開投資款後，實際上並未能
    完成投資，業據甲社區房地所有權人○科公司法定代理人魏○
    育、介紹人蔡○瑾等人在刑事程序中證述（本院卷14、15頁
    ）詳細，並為被上訴人所未否認，甚承稱其實未購得甲社區
    任何房地等情，則其實際上既未能依約進行收購，依理，上
    訴人所交投資款即仍在被上訴人保管中，而原投資計劃無論
    是否出於合資，然既未能遂行，被上訴人即無法履行依原所
    約定給付上訴人所選擇領回1千萬元之承諾，上訴人為此已
    多次向其請求退款，為被上訴人在刑事程序所調查之證據中
    所是認，自無不退款之正當事由可言。
六、雖被上訴人再以其為退還上訴人投資款，業已另簽發500萬
    元支票2紙，透過陳○清轉交王○達進行還款云云，然500萬元
    與上訴人所交其兌領所得之各600萬元票款，已非相同；上
    訴人並否認有收到該500萬元，且查該2紙支票，嗣係經人利
    用王○達及訴外人林○津之帳戶提示兌領（本院卷17頁），未
    見與上訴人有何相關，被上訴人又未能就所述陳○清、王○達
    、林○津與上訴人間有何受上訴人之託代收支票之關係為舉
    證，自無從以此遽認已對上訴人生清償之效，其此點所辯，
    也無可採。　　　 
七、綜上所述，上訴人就本件事實，依前揭侵權行為損害賠償、
    不當得利等規定，請求被上訴人給付伊等各600萬元，及均
    自103年7月14日（實際侵權行為、取得不當得利之時間即被
    上訴人於同年月14日將支票兌領取得票款日）起至清償日止
    ，按年息5%計算之利息，自屬正當，應予准許。從而，原審
    為上訴人敗訴之判決，尚有未洽；上訴論旨指摘原判決不當
    ，求予廢棄改判，為有理由，爰由本院廢棄改判如主文第2
    項所示。又兩造均陳明願供擔保宣告准、免假執行，經核均
    無不合，爰分別酌定相當擔保金額准許之。
八、本件事證已臻明確，兩造其餘之攻擊或防禦方法及所用之證
    據，經本院斟酌後，認為均不足以影響本判決之結果，爰不
    逐一論列，附此敘明。
九、據上論結，本件上訴為有理由，爰判決如主文。　　
中　　華　　民　　國　　110 　年　　9 　　月　　30　　日
        　　    民事第三庭      審判長法　官  黃玉清
　　　　　　　　　　　　　　          法　官  涂秀玲
　　　　　　　　　　　　　　　        法　官  葛永輝
正本係照原本作成。
如不服本判決，應於收受送達後20日內向本院提出上訴書狀，其
未表明上訴理由者，應於提出上訴後20日內向本院補提理由書狀
（均須按他造當事人之人數附繕本）。因疫情而遲誤不變期間，
得向法院聲請回復原狀。
上訴時應提出委任律師或具有律師資格之人之委任狀；委任有律
師資格者，另應附具律師資格證書及釋明委任人與受任人有民事
訴訟法第466條之1第1項但書或第2項所定關係之釋明文書影本。
如委任律師提起上訴者，應一併繳納上訴裁判費。

                                    書記官  黃湘玲
　　　　　　　　　　　　　　
中　　華　　民　　國　　110 　年　　9 　　月　　30　　日